臺北高等行政法院判決
　　　　　　　　　　　　　　　　　　 94年度簡字第00454號
原　　　告　甲○○
被　　　告　臺北縣政府
代　表　人　乙○○代理縣長）.
上列當事人間因醫療法事件，原告不服行政院衛生署中華民國94
年3月30日衛署訴字第0930073781號訴願決定，提起行政訴訟。
本院判決如下：
　　主  文
原告之訴駁回。
訴訟費用由原告負擔。
　　事實及理由
一、原告主張：
    (一)行政罰之處罰必須以行為人有故意或過失為要件，司法院
      大法官解釋第275號著有說明。且依行政程序法第9條規定
      ，行政機關就該管行政程序，應於當事人有利及不利之情
      形一律注意。因此，若違法廣告之行為非屬廣告中之人所
      為，則行政機關不應予以處罰。
    (二)被告所引述之文字「減肥之神甲○○醫師嘔心瀝血的傑作
      …減重快訊-CF瘦身法」，並非原告陳述，而從其字面應
      可明白，係屬第三人陳述。且醫療廣告之處罰對象為醫療
      機構及醫師，被告所指摘之廣告，原告既非節目製作者或
      託播者，節目中又未曾出現原告執業診所之名稱、地址、
      電話等，如此廣告實與原告無關，亦不知如此廣告；又廣
      告節目設置之行銷專線電話，實則為食品廣告而非醫療廣
      告，該電話號碼非原告所申請使用，亦非原告診所電話，
      倘係原告之廣告，豈會刊載他人之電話，顯見非屬原告所
      為，而係他人利用原告而達成一定之商業目的，被告未查
      明此等有利原告之事實，甚將食品廣告假藉醫師之專業度
      與知名度蒙混而加以處罰與禁播，反是顛倒是非，不但未
      能依法主動遏阻該不當廣告之非法剪接與違法播出，卻將
      此等違法行徑而加諸於原告，被告之行為，應屬草率不當
      。
    (三)被告所謂廣告中有甲○○醫師、中華肥胖醫學會專科醫師
      、中華健康減重協會理事長等頭銜、經歷之介紹云云，實
      則，此等文字係原告受邀於其他談話性節目，宣導減重正
      確概念時，介紹出席節目來賓之文字畫面，並非專為廣告
      所策畫或錄製，而此等畫面之所以出現在被告所陳述之廣
      告內容，實則是遭他人剪接後，製作成商業廣告，其內容
      未經原告同意，原告亦未授權，原告為就此一情事，對侵
      權行為人，即港聯電視購物公司業已提起民事損害賠償訴
      訟，並經臺灣臺中地方法院審理，後經港聯電視購物公司
      自承確屬其疏失，雙方遂以100萬元達成和解，此有臺灣
      臺中地方法院93年度訴字第1923號損害賠償事件和解筆錄
      及同案言詞辯論筆錄記載略以，（原告）這個廣告是關於
      減肥的產品，不知道錄影帶為何會跑到被告那裡去，被告
      將錄影帶剪接以後販賣他們的產品，節目裡面沒有顯示我
      的診所的地址及電話。（問：對解釋函有何意見？）這的
      確是我們的義務疏失，我還是希望能與原告和解…。足證
      。因此，原告就被告所查獲之廣告，應無可歸責情事。
    (四)系爭廣告既然非屬原告所製播或知悉之廣告，當無與原告
      是否有招徠患者為醫療目的之關係，更無所謂狹醫療專業
      背景來強化其廣告產品之情事，被告未詳查上情，徒以廣
      告內有原告之畫面，即擅認為原告之招徠患者之醫療廣告
      ，殊不知第三人為促銷其產品，冒用他人之圖象，其目的
      應是為其產品銷售，而非為不知情之人為廣告。為此，被
      告之處分，應有違誤。
    (五)陽明大學醫學院院長何橈通先生，係原告於臺北榮民總醫
      院擔任內分泌新陳代謝科之指導老師，原告並為何橈通先
      生領導之「人類生長激素對於成年人經注射生長激素後之
      胰島素敏感度及脂肪代謝研究計劃」研究成員之一，雖被
      告表示該報告上並無原告之列名，然在醫學研究中，常有
      實際研究，但因列名限制，或因研究時間漫長，而以報告
      完成時之人員為列名之選擇，然而，不論如何，皆不能抹
      殺其間付出研究心力之人，因此，關於原告究否為上揭報
      告之研究人員，懇請鈞院函問陽明大學醫學院院長何橈通
      先生即明。所以，原告確有專業上之能力，所為醫學上之
      說明並非為廣告所為，被告驟予認定，不無有誤。
    (六)提出臺灣臺中地方法院93年度訴字第1923號損害賠償事件
      和解筆錄、言詞辯論筆錄及訴願決定書等件影本為證。
    聲明：訴願決定及原處分均撤銷。
          訴訟費用由被告負擔。
二、被告辯稱：
    (一)原告雖聲稱廣告畫面中未曾出現其執業診所名稱、地址、
      電話等，但廣告中卻有原告、中華肥胖醫學會專科醫師、
      中華健康減重協會理事長等姓名、經歷之介紹字眼，且廣
      告內容包括：「減肥之神甲○○醫師嘔心瀝血的傑作，根
      據幾十年的臨床經驗，創造出這套CF減肥法，任何型式造
      成的肥胖，都在本減肥法之涵蓋範圍，讓你身上一點肥油
      都沒有，想瘦哪裡就瘦哪裡…」等字句有強烈宣傳醫療業
      務並且招徠患者之意圖，縱使廣告中無原告之診所地址、
      電話資料，但上述內容中誇大之字眼足以吸引觀眾去打聽
      、調查原告診所之地址、電話並前往求診，其廣告當屬醫
      療廣告。且原告於93年4月21日接受被告訪談之補充說明
      亦談及略以，本人未授權製作單位公開宣稱多位病患治療
      成效，但若不是原告主動提供其所謂診所成功減重病患姓
      名資料，製作單位資料從何而來？此舉宣傳醫療業務及招
      徠患者之用意甚為明顯，且逾越醫療法第72條之規範。
    (二)又原告於廣告中宣稱：「耗脂動能理論…真的是可以想瘦
      哪裡就瘦哪裡…」等內容誇大不實且未經被告核定，明顯
      違反醫療法第85條之規範。
    (三)原告稱：「耗脂動能理論…身上一點肥油都沒有、想瘦哪
      裡就瘦哪裡…」之陳述根據是來自於1997年「臨床內分泌
      新陳代謝期刊」中所刊載之「補充生長激素可使有生長激
      素分泌缺陷之成年人降低全身脂肪量及使胰島素敏感度正
      常：為期一年之臨床實驗報告」研究論文，查該篇論文中
      原告並未列名作者群，且文中主要論述為罹患腦下垂體腫
      瘤導致生長激素分泌缺陷之病人，經給予生長激素補充治
      療後，其腰圍、腰臀比、脂肪比率等有統計上之意義，其
      與原告於廣告中所宣稱之誇大不實說法毫無關聯性。身為
      醫療專業人員不應任意對醫學研究報告斷章取義，且以醫
      療專業背景，將誇大不實之廣告合理化，以提高其可信度
      ，此舉亦明顯違反醫療法第86條之規範。
    (四)本件廣告之違反規定，不在於該則廣告由誰付費或原告與
      廠商之間有無司法爭訟，而在於原告透過醫師之專業形象
      ，利用媒體去傳播「讓身上一點肥油都沒有，想瘦哪裡就
      瘦哪裡…」之訊息，而意圖招徠患者，及以不正確之觀念
      ，對社會大眾造成之重大影響。
    聲明：駁回原告之訴。
          訴訟費用由原告負擔。
三、按本法所稱醫療廣告，係指利用傳播媒體或其他方法，宣傳
    醫療業務，以達招徠患者醫療為目的之行為；醫療廣告，其
    內容以下列事項為限：1.醫療機構之名稱、開業執照字號、
    地址、電話及交通路線。2.醫師之姓名、性別、學歷、經歷
    及其醫師、專科醫師證書字號。3.全民健康保險及其他非商
    業性保險之特約醫院、診所字樣。4.診療科別及診療時間。
    5.開業、歇業、停業、復業、遷移及其年、月、日。6.其他
    經中央主管機關公告容許登載或播放事項。利用廣播、電視
    之醫療廣告，在前項內容範圍內，得以口語化方式為之。但
    應先經所在地直轄市或縣（市）主管機關核准；醫療廣告不
    得以下列方式為之：1.假借他人名義為宣傳。2.利用出售或
    贈與醫療刊物為宣傳。3.以公開祖傳秘方或公開答問為宣傳
    。4.摘錄醫學刊物內容為宣傳。5.藉採訪或報導為宣傳。6.
    與違反前條規定內容之廣告聯合或並排為宣傳。7.以其他不
    正當方式為宣傳；廣告內容暗示或影射醫療業務者，視為醫
    療廣告；有下列情形之一者，處新臺幣5萬元以上25萬元以
    下罰鍰：1.違反…第85條…規定或擅自變更核准之廣告內容
    ，醫療法第9條、第85條第1項、第2項、第86條、第87條第1
    項及第103條第1項第1款各定有明文。
四、本件原告主張，被告所引述之文字並非原告陳述，節目中並
    未出現原告執業診所之名稱、地址、電話，又廣告節目設置
    之行銷專線電話，實則為食品廣告而非醫療廣告，該電話號
    碼非原告所申請使用，亦非原告診所電話，而系爭廣告畫面
    之所以出現在被告所陳述之廣告內容，實係遭他人剪接後，
    製作成商業廣告，其內容未經原告同意，原告亦未授權，系
    爭廣告既非原告所製播或知悉之廣告，當與原告是否有招徠
    患者為醫療之目的無關，亦無所謂挾醫療專業背景強化其廣
    告產品之情事云云，惟其主張為被告所否認。被告則稱，本
    件廣告縱無原告之診所地址、電話資料，但其內容使用誇大
    之字眼，足以吸引觀眾打聽、調查原告診所之地址、電話，
    並前往求診，其廣告當屬醫療廣告等語，資為爭議。
五、經查，本件原告分別於93年6月24日在東風衛視台、6月28日
    在緯來電視台、6月29日在霹靂衛視台及7月26日在中天綜合
    台，宣播「減肥之神甲○○醫師嘔心瀝血的傑作…減重快訊
    -CF瘦身法…我們根據十幾年的臨床經驗所創造出這一套CF
    減肥法，可以提升基礎代謝率，阻斷澱粉跟油脂的吸收…我
    們可以很篤定的告訴你，你真的是可以想瘦那裡就瘦那裡…
    相信就會瘦…」等文詞之廣告，有行政院衛生署93年3月26
    日衛署醫字第0930011920號函及所附節目側錄帶附原處分卷
    可稽，堪認為實。又系爭廣告有原告、中華肥胖醫學會專科
    醫師、中華健康減重協會理事長等頭銜、經歷之介紹，並佐
    以上揭「減肥之神甲○○醫師嘔心瀝血的傑作，根據幾十年
    的臨床經驗，創造出這套CF減肥法…」等文詞之內容，依一
    般之社會經驗，其客觀上已可達到原告招徠患者為醫療之目
    的。再者，衡諸常情，在系爭醫療廣告中，原告如未提供其
    所謂診所成功減重病患姓名資料，製播單位之資料如何取得
    ；何況系爭廣告涉有為原告及其診所宣傳之情事，其廣告利
    益亦歸屬原告；是以原告所稱系爭醫療廣告非其所為，與其
    無關云云，委無可採。系爭廣告核屬原告之違規醫療廣告，
    洵堪認定。至於系爭廣告係由何人付費，原告與廠商之間有
    無爭訟各節，與是否為違規之醫療廣告，並無直接關連，尚
    不足以影響前開原告所為違規醫療廣告之認定，併此敘明。
六、從而，被告以原告系爭廣告屬違規醫療廣告，違反醫療法第
    85條規定為由，依同法第103條第1項第1款規定，處以罰鍰5
    萬元，於法並無違誤。訴願決定遞予維持，亦無不合。原告
    徒執前詞，訴請撤銷，為無理由，應予駁回。
據上論結，本件原告之訴為無理由，依行政訴訟法第236條、第
233條第1項、第98條第3項前段，判決如主文。
中　　華　　民　　國　　94　　年　 　9　　月　 30  　 日
                  　　　　 第五庭　法　官  蕭忠仁
上為正本係照原本作成。
本件以訴訟事件所涉及之法律見解具有原則性者為限，始得於本
判決送達後20日內向本院提出上訴狀並表明上訴理由，如已於本
判決宣示後送達前提起上訴者，應於判決送達後20日內補具上訴
理由（均按他造人數附繕本），且經最高行政法院許可後方得上
訴。
中　　華　　民　　國　　94　　年　 　9　　月　 30  　 日
 　　  　　　　　　　   　　　     書記官  蕭純純
